ACORDAO-COMPLETO-2398450

ACÓRDÃO 5395/2020 ATA 15/2020 - SEGUNDA CÂMARA

VISTOS, relatados e discutidos estes autos de Tomada de Contas Especial instaurada em desfavor do Sr. Francisco de Assis Silva, prefeito do munici¿pio de Santana do Matos/RN a¿ e¿poca dos fatos (gesto¿es de 2005-2008 e 2009-2012) , em raza¿o de irregularidades presentes na prestac¿a¿o de contas dos recursos do Conve¿nio 915/2008 (Siconv 629414) firmado entre o munici¿pio e a Unia¿o, por interme¿dio do Ministe¿rio do Turismo (MTur) , tendo por objeto incentivar o turismo no município, por meio de apoio a¿ implementac¿a¿o do projeto intitulado "1º  Forro¿Matos, o Arraia¿ da Gente,
ACORDAM os Ministros do Tribunal de Contas da União, reunidos em Sessão da Segunda Câmara, ante as razões expostas pelo Relator, em:
9.1. considerar revel, para todos os efeitos, o responsável Francisco de Assis Silva, Prefeito do Município de Santana do Matos/RN nas gestões 2005-2008 e 2009-2012, dando-se prosseguimento ao processo, com fulcro no art. 12, § 3º, da Lei 8.443/1992;
9.2. julgar irregulares, nos termos dos arts. 1º, inciso I, 16, inciso III, alínea "c", da Lei 8.443/1992, c/c os arts. 19 e 23, inciso III, da mesma Lei, e com os arts. 1º, inciso I, 209, inciso III, 210 e 214, inciso III, do Regimento Interno/TCU as contas do responsável Francisco de Assis Silva,  condenando-o ao pagamento das importâncias a seguir especificadas, atualizadas monetariamente e acrescidas dos juros de mora, calculadas a partir das datas discriminadas até a data da efetiva quitação do débito, fixando-lhe o prazo de 15 (quinze) dias, para que comprove, perante o Tribunal, o recolhimento das referidas quantias aos cofres do Tesouro Nacional, nos termos do art. 23, inciso III, alínea "a", da citada lei, c/c o art. 214, inciso III, alínea "a", do Regimento Interno:
	Data de ocorrência
	Valor histórico 

	6/8/2008
	R$ 110.000,00

9.3. autorizar, desde logo, a cobrança judicial da dívida, caso não atendida a notificação, na forma do disposto no art. 28, inciso II, da Lei 8.443/1992;
9.4. autorizar, desde logo, se requerido, com fundamento no art. 28, inciso I, da Lei 8.443/1992, c/c o art. 217, §§ 1º e 2º, do Regimento Interno, o parcelamento da dívida em até 36  (trinta e seis) parcelas, incidindo, sobre cada parcela, corrigida monetariamente, os correspondentes acréscimos legais, fixando-lhe o prazo de 15 (quinze) dias, a contar do recebimento da notificação, para comprovar, perante o Tribunal, o recolhimento da primeira parcela, e de 30 (trinta) dias, a contar da parcela anterior, para comprovar o recolhimento das demais parcelas, devendo incidir, sobre cada valor mensal, atualizado monetariamente, os juros de mora devidos, no caso do débito, na forma prevista na legislação em vigor, alertando o responsável de que a falta de comprovação do recolhimento de qualquer parcela importará o vencimento antecipado do saldo devedor, nos termos do § 2º do art. 217 do Regimento Interno deste Tribunal;
9.5. enviar cópia deste Acórdão, bem como do Relatório e do Voto que o fundamentam, à Procuradoria da República no Estado do Rio Grande do Norte, nos termos do § 3º do art. 16 da Lei 8.443/1992, c/c o § 7º do art. 209 do Regimento Interno do TCU, para adoção das medidas cabíveis; 
9.6. enviar cópia deste Acórdão ao Ministério do Turismo, para ciência, informando-lhe que a presente deliberação, acompanhada do Relatório e do Voto que o fundamentam, está disponível para a consulta no endereço www.tcu.gov.br/acordaos, além de esclarecer que, caso requerido, o TCU poderá fornecer sem custos as correspondentes cópias de forma impressa.

Tomada de Contas Especial  instaurada em razão de irregularidades presentes na prestação de contas dos recursos de convênio firmado em 27/6/2008 entre o município e a União, por intermédio do Ministério do Turismo (MTur), tendo por objeto incentivar o turismo por meio de apoio à implementação do projeto intitulado "1º  ForróMatos, o Arraiá da Gente", com vigência estipulada para o período de 27/6/2008 a 9/10/2008.

Segunda Câmara

Município de Santana do Matos - RN.

3. Interessados/Responsáveis:
3.1. Interessado: Ministério do Turismo (vinculador) (05.457.283/0001-19).
3.2. Responsável: Francisco de Assis Silva (XXX.045.004-XX).

13.1. Ministros presentes: Ana Arraes (Presidente), Augusto Nardes (Relator), Aroldo Cedraz e Raimundo Carreiro.
13.2. Ministros-Substitutos presentes: Marcos Bemquerer Costa e André Luís de Carvalho.

ACORDAO-COMPLETO-2448893

Acórdão 6806/2021 - Segunda Câmara

AUGUSTO NARDES

Adoto como relatório a instrução de peça 102 elaborada no âmbito da Secretaria de Controle Externo de Tomada de Contas Especial (SecexTCE) , ratificada de forma unânime pela instância diretiva da unidade (peças 103/104) e homologada, à peça 105, pelo Ministério Público junto ao TCU (MPjTCU) :
"INTRODUÇÃO
	Trata o presente processo de tomada de contas especial (TCE) instaurada em desfavor do Sr. Francisco de Assis Silva (CPF XXX.045.004-XX) , prefeito do município de Santana do Matos/RN à época dos fatos (gestões de 2005-2008 e 2009-2012) , em razão de irregularidades presentes na prestação de contas dos recursos do Convênio 915/2008 (Siconv 629414) firmado em 27/6/2008 entre o município e a União, por intermédio do Ministério do Turismo (MTur) , tendo por objeto incentivar o turismo por meio de apoio à implementação do projeto intitulado '1º  ForróMatos, o Arraiá da Gente' (peça 14) , com vigência estipulada para o período de 27/6/2008 a 9/10/2008 (peça 18) .
HISTÓRICO
2.	Os recursos previstos para implementação do objeto do referido convênio foram orçados no valor total de R$ 113.400,00 (peça 14, p. 7) , com a seguinte composição: R$ 3.400,00 de contrapartida do convenente e R$ 110.000,00 à conta do concedente, liberados conforme indicado abaixo:
	OrdemBancária
	Data da Emissão
 (peça17) 
	Data do Crédito
 (peça28, p. 2) 
	Valor (R$) 

	2008OB900773
	4/8/2008
	6/8/2008
	110.000,00

3.	O Plano de Trabalho integrante do Convênio apresentou como ações pretendidas as a seguir enumeradas (peça 3) :
	Seq
	Descrição
	Valor (R$) 

	l.
	Apresentação de atrações regionais
	87.600,00

	2.
	Infraestrutura: locação de palco, gerador, som, iluminação e camarim
	18.300,00

	3.
	Locação de sanitários químicos
	7.500,00

4. 	O motivo para a instauração da tomada de contas especial foi materializado pela inaptidão da documentação apresentada a título de prestação de contas para comprovar a boa e regular aplicação dos recursos transferidos. 
4.1.	Sob a ótica da execução física, o exame realizado pelo órgão repassador opinou pela glosa de R$ 104.400,00 em decorrência das seguintes irregularidades, a teor da Nota Técnica de Reanálise 159/2014 (peça 68) :
a) ausência de comprovação da realização dos espetáculos musicais, havendo indícios de manipulação/montagem nas fotos apresentadas para prestação de contas; e
b) falta de comprovação da locação e da utilização de 01 palco, gerador e sanitários químicos no evento.
4.2.	Já o exame sob o ponto de vista financeiro foi realizado por intermédio da Nota Técnica de Reanálise 647/2012 (peça 65) e Nota Técnica Financeira PGTUR 207/2017 (peça 69) , onde é proposta a rejeição das contas apresentadas em razão das ocorrências a seguir consignadas:
	a) contratação dos serviços de locação de palco, iluminação, sonorização e gerador por dispensa de licitação com base no artigo 24, IV, da Lei 8.666/93, não sendo encaminhada justificativa com embasamento legal, justificativa de preço, termo de ratificação da dispensa e cópia da publicação da dispensa na Imprensa Oficial. Ademais, a realização de evento não se enquadra entre os casos de emergência ou de calamidade pública, caracterizada urgência de atendimento de situação que possa ocasionar prejuízo ou comprometer a segurança de pessoas, obras, serviços, equipamentos e outros bens, públicos ou particulares;
	b) contratação das atrações artísticas por inexigibilidade de licitação com base no artigo 25, III, da Lei 8.666/93, não sendo justificativa com embasamento legal, justificativa de preço, termo de ratificação da dispensa e cópia da publicação da dispensa na Imprensa Oficial. Ademais, foi possível verificar que nas três propostas de preços apresentadas há previsão de contratação de bandas musicais, descaracterizando a inviabilidade de competição necessária para afastar a licitação;
	c) falta de documentação relativa aos contratos de exclusividade entre as atrações musicais e seus respectivos empresários exclusivos, devidamente registrados em cartório, cópias dos contratos de cessão de direitos autorais entre os representantes exclusivos e a empresa contratada, com reconhecimento de firma, e recibos evidenciando o valor recebido como cachê, com reconhecimento de firma, necessários para a aplicação da hipótese de inexigibilidade prevista no inciso III do art. 25 da Lei n° 8.666/1993, na contratação de artistas consagrados por meio de intermediários ou representantes;
	d) ausência de documentação referente a contratação dos serviços de locação de banheiros químicos, não sendo possível identificar se a contrafação foi precedida de procedimento licitatório ou se houve contratação por dispensa com base em uma suposta emergência ou calamidade pública, como na contratação dos serviços de estrutura;
	e) ausência de comprovantes de pagamento a fornecedores, em que constem os nomes dos beneficiários, números das agências e contas bancárias em que foram efetuados os créditos; e
	f) falta de declaração do convenente acerca da gratuidade ou não dos eventos apoiados com recursos do convênio e, em caso de cobrança de valores, a destinação da verba eventualmente arrecadada.
5. 	Da análise dos autos, verifica-se que foi dada oportunidade de defesa ao responsável, em obediência aos princípios constitucionais que asseguram o direito ao contraditório e à ampla defesa, tendo em vista as notificações anexadas ao processo (peças 61, 64, 71 e 74) . No entanto, as justificativas apresentadas não foram acolhidas pelo tomador de contas e o agente responsabilizado não recolheu a importância devida aos cofres da Fazenda Pública, subsistindo o motivo que legitimou a instauração da Tomada de Contas Especial.
6. 	Consta nos autos cópia de representação por Ato de Improbidade Administrativa, proposta pelo município de Santana do Matos/RN, por meio de seu representante legal, em desfavor do Sr. Francisco de Assis Silva (peça 66) .
7.	No Relatório de Tomada de Contas Especial 192/2018 (peça 89) , em que os fatos estão circunstanciados, a responsabilidade pelo dano causado ao erário foi atribuída ao Sr. Francisco de Assis Silva, prefeito à época da ocorrência dos fatos (peça 7) , em razão da irregularidade na documentação exigida para a prestação de contas no Convênio em comento, apurando-se como prejuízo o valor original de R$ 110.000,00.
8.	A inscrição em conta de responsabilidade, no Siafi, foi efetuada conforme a Nota de Sistema 2018NS000087, de 26/4/2018 (peça 87) . 
9.	Tanto o relatório do tomador de contas, quanto o relatório de auditoria da CGU, amparados pela Nota Técnica de Reanálise 647/2012 (peça 65) , do Ministério do Turismo, concluíram pela existência de dano ao Erário Federal da ordem de R$ 110.000,00, correspondente ao valor integral repassado à município de Santana do Matos/RN, em razão da impugnação total das despesas do convênio por conta de irregularidades técnicas e financeiras.
10.	A CGU seguiu o posicionamento do órgão concedente quanto às irregularidades identificadas, ao débito apurado e à responsabilidade, conforme se verifica no Relatório de Auditoria 46/2019 (peça 90) , no Certificado de Auditoria 46/2019 (peça 91) , bem como no Parecer do Dirigente do Órgão de Controle Interno 46/2019 (peça 92) . O Ministro de Estado do Turismo pronunciou-se pelo conhecimento das conclusões contidas nos pareceres da CGU, opinando pela irregularidade das contas do Responsável indicado (peça 93) .
11.	Já no âmbito deste Tribunal, analisando-se os elementos presentes nos autos, a instrução inicial concluiu pela necessidade de citação do Sr. Francisco de Assis Silva (peça 95) , que foi autorizada em 28/07/2019 (peça 97) e efetivada em razão das seguintes ocorrências (peça 99) :
	a) Irregularidade: não comprovação da boa e regular aplicação dos recursos federais repassados pelo Ministério do Turismo por meio do Convênio 915/2008 firmado em 27/6/2008, tendo por objeto a implementação do projeto intitulado '1º Forrómatos, o Arraiá da Gente', em virtude da impugnação total das despesas, decorrente de irregularidades na execução física e financeira do objeto e do não encaminhamento da documentação suficiente exigida para a prestação de contas do convênio;
	b) Condutas: 
b.1) no tocante à execução física, não apresentar documentação que comprove a realização do objeto do convênio; 
b.2) no tocante à execução financeira do convênio: 
b.2.1) realizar a movimentação financeira da conta corrente específica por meio de cheques, descumprindo a cláusula sétima do termo de convênio e impedindo a comprovação do imprescindível nexo de causalidade entre as execuções financeira e física do objeto do convênio;
b.2.2) contratar artistas sem licitação ou mediante processo de inexigibilidade, sem identificação dos artistas contratados, sem apresentação de contratos de exclusividade registrados em cartório e sem comprovação do pagamento dos cachês aos artistas que se apresentaram, impedindo a comprovação do imprescindível nexo de causalidade entre as execuções financeira e física do objeto do convênio das despesas realizadas nessas contratações, no valor de R$ 87.600,00.
	c) Dispositivos violados: art. 63 da Lei 4320/1964, o art. 93, do Decreto Lei 200/1967, art. 50, §3º, da Portaria Interministerial 127/2008, Lei 8.666/1993, Lei 10.520/2002, Decreto 3.555/2000, Termo de Convênio e consoante entendimento firmado no Acórdão 1435/2017-TCU-Plenário
	d) Nexo de Causalidade: As condutas descritas impediram comprovar a execução física do objeto e o estabelecimento do nexo causal entre as despesas efetuadas com os recursos recebidos por força do Convênio 915/2008 (peça 14) , que consistiria na efetiva comprovação da realização das despesas destinadas à realização do evento;
12.	O expediente citatório, Ofício 6426/2019-Secex-TCE (peça 99) , foi entregue no endereço do responsável constante da base de dados da Receita Federal do Brasil em 26/8/2019 (peça 100) .
13.	Conforme Despacho de Conclusão das Comunicações Processuais (peça 101) , verifica-se que as providências inerentes às comunicações processuais foram concluídas.
14.	Transcorrido o prazo regimental, o responsável permaneceu silente, devendo ser considerado revel, nos termos do art. 12, §3º, da Lei 8.443/1992.
ANÁLISE DOS PRESSUPOSTOS DE PROCEDIBILIDADE DA IN/TCU 71/2012
Prejuízo ao Contraditório e Ampla Defesa
15.	Verifica-se que não houve o transcurso de mais de dez anos desde o fato gerador sem que tenha havido a notificação do responsável pela autoridade administrativa federal competente (art. 6º, inciso II, c/c art. 19 da IN/TCU 71/2012, modificada pela IN/TCU 76/2016) , uma vez que os recursos foram creditados em 6/8/2008 (peça 28, p. 2) , as despesas impugnadas datam de 10/03/2017 (peça 69) e o responsável teve ciência das irregularidades em 29/3/2017 (peça74) .
Valor de Constituição da TCE
16.	Ainda, o valor atualizado do débito apurado sem juros, em 1/1/2017, é superior a R$ 100.000,00, na forma estabelecida conforme os arts. 6º, inciso I, e 19 da IN/TCU 71/2012, modificada pela IN/TCU 76/2016	.
OUTROS DÉBITOS NOS SISTEMAS DO TCU COM O MESMO RESPONSÁVEL
17.	Informa-se que o Sr. Francisco de Assis Silva figura como responsável nos processos a seguir relacionados. 
	Processo
	Situação em dez/2019

	TC-Processo 000.754/2015-3
	Contas julgadas irregulares, com condenação, a revelia, a débito e multa

	TC-Processo 001.598/2015-5
	Contas julgadas irregulares, com condenação, a revelia, a débito e multa

	TC-Processo 034.604/2016-2
	Contas julgadas irregulares, com condenação, após rejeição da defesa, a débito e multa

	TC-Processo 020.825/2016-1
	Proposta de irregularidade das contas, com condenação, após rejeição da defesa, a débito e multa

	TC-Processo 023.035/2018-8
	Proposta de irregularidade das contas, com condenação, a revelia, a débito e multa

	TC-Processo 005.915/2019-8
	Proposta de irregularidade das contas, com condenação, a revelia, a débito e multa

18.	A tomada de contas especial está, assim, devidamente constituída e em condição de ser instruída em seu mérito.
EXAME TÉCNICO
Validade das notificações
19.	Preliminarmente, cumpre tecer breves considerações sobre a forma como são realizadas as comunicações processuais no TCU. A esse respeito, destacam-se o art. 179, do Regimento Interno do TCU (Resolução 155, de 4/12/2002) e o art. 4º, inciso III, § 1º, da Resolução TCU 170, de 30 de junho de 2004, in verbis:
Art. 179. A citação, a audiência ou a notificação, bem como a comunicação de diligência, farse-ão:
I - mediante ciência da parte, efetivada por servidor designado, por meio eletrônico, fac-símile, telegrama ou qualquer outra forma, desde que fique confirmada inequivocamente a entrega da comunicação ao destinatário;
II - mediante carta registrada, com aviso de recebimento que comprove a entrega no endereço do destinatário;
III - por edital publicado no Diário Oficial da União, quando o seu destinatário não for localizado
 (...) 
Art. 3º As comunicações serão dirigidas ao responsável, ou ao interessado, ou ao dirigente de órgão ou entidade, ou ao representante legal ou ao procurador constituído nos autos, com poderes expressos no mandato para esse fim, por meio de:
I - correio eletrônico, fac-símile ou telegrama;
II - servidor designado;
III - carta registrada, com aviso de recebimento;
IV - edital publicado no Diário Oficial da União, quando o seu destinatário não for localizado, nas hipóteses em que seja necessário o exercício de defesa.
Art. 4º. Consideram-se entregues as comunicações:
I - efetivadas conforme disposto nos incisos I e II do artigo anterior, mediante confirmação da ciência do destinatário;
II - realizadas na forma prevista no inciso III do artigo anterior, com o retorno do aviso de recebimento, entregue comprovadamente no endereço do destinatário;
III - na data de publicação do edital no Diário Oficial da União, quando realizadas na forma prevista no inciso IV do artigo anterior.
§ 1º O endereço do destinatário deverá ser previamente confirmado mediante consulta aos sistemas disponíveis ao Tribunal ou a outros meios de informação, a qual deverá ser juntada ao respectivo processo.
 (...) 
20.	Bem se vê, portanto, que a validade da citação via postal não depende de que o aviso de recebimento seja assinado pelo próprio destinatário da comunicação, o que dispensa, no caso em tela, a entrega do AR em 'mãos próprias'. A exigência da norma é no sentido de o Tribunal verificar se a correspondência foi entregue no endereço correto, residindo aqui a necessidade de certeza inequívoca. 
21.	Não é outra a orientação da jurisprudência do TCU, conforme se verifica dos julgados a seguir transcritos:
São válidas as comunicações processuais entregues, mediante carta registrada, no endereço correto do responsável, não havendo necessidade de que o recebimento seja feito por ele próprio (Acórdão 3648/2013-TCU-Segunda Câmara, Relator Ministro José Jorge) ;
É prescindível a entrega pessoal das comunicações pelo TCU, razão pela qual não há necessidade de que o aviso de recebimento seja assinado pelo próprio destinatário. Entregandose a correspondência no endereço correto do destinatário, presume-se o recebimento da citação. (Acórdão 1019/2008-TCU-Plenário, Relator Ministro Benjamin Zymler) ;
As comunicações do TCU, inclusive as citações, deverão ser realizadas mediante Aviso de Recebimento - AR, via Empresa Brasileira de Correios e Telégrafos, bastando para sua validade que se demonstre que a correspondência foi entregue no endereço correto. (Acórdão 1526/2007-TCU-Plenário, Relator Ministro Aroldo Cedraz) .
22.	A validade do critério de comunicação processual do TCU foi referendada pelo Supremo Tribunal Federal, nos termos do julgamento do MS-AgR 25.816/DF, por meio do qual se afirmou a desnecessidade da ciência pessoal do interessado, entendendo-se suficiente a comprovação da entrega do 'AR' no endereço do destinatário:
EMENTA: AGRAVO REGIMENTAL. MANDADO DE SEGURANÇA. DESNECESSIDADE DE INTIMAÇÃO PESSOAL DAS DECISÕES DO TRIBUNAL DE CONTAS DA UNIÃO. ART. 179 DO REGIMENTO INTERNO DO TCU. INTIMAÇÃO DO ATO IMPUGNADO POR CARTA REGISTRADA, INICIADO O PRAZO DO ART. 18 DA LEI nº 1.533/51 DA DATA CONSTANTE DO AVISO DE RECEBIMENTO. DECADÊNCIA RECONHECIDA. AGRAVO IMPROVIDO.
O envio de carta registrada com aviso de recebimento está expressamente enumerado entre os meios de comunicação de que dispõe o Tribunal de Contas da União para proceder às suas intimações.
O inciso II do art. 179 do Regimento Interno do TCU é claro ao exigir apenas a comprovação da entrega no endereço do destinatário, bastando o aviso de recebimento simples. 
23.	No caso vertente, conforme relatado nos itens 13 e 14 desta instrução, o expediente citatório foi entregue no endereço do responsável constante da base de dados da Receita Federal do Brasil, o mesmo constante de outros processos aqui em curso onde o mesmo tomou ciência do chamamento processual e apresentou alegações de defesa.
Efeitos da revelia
24.	Nos processos do TCU, a revelia não leva à presunção de que seriam verdadeiras todas as imputações levantadas contra os responsáveis, diferentemente do que ocorre no processo civil, em que a revelia do réu opera a presunção da verdade dos fatos narrados pelo autor. Dessa forma, a avaliação da responsabilidade do agente não pode prescindir da prova existente no processo ou para ele carreada.
25.	Ao não apresentar sua defesa, o responsável deixou de produzir prova da regular aplicação dos recursos sob sua responsabilidade, em afronta às normas que impõem aos gestores públicos a obrigação legal de, sempre que demandados pelos órgãos de controle, apresentar os documentos que demonstrem a correta utilização das verbas públicas, a exemplo do contido no art. 93, do DecretoLei 200/1967: 'Quem quer que utilize dinheiros públicos terá de justificar seu bom e regular emprego na conformidade das leis, regulamentos e normas emanadas das autoridades administrativas competentes.' 
26.	Mesmo as alegações de defesa não sendo apresentadas, considerando o princípio da verdade real que rege esta Corte, procurou-se buscar, em manifestações do responsável na fase interna desta Tomada de Contas Especial, algum argumento que pudesse ser aproveitado a seu favor, o que não ocorreu. 
PRESCRIÇÃO DA PRETENSÃO PUNITIVA
27.	Vale ressaltar que a pretensão punitiva, conforme Acórdão 1441/2016-TCU-Plenário, Relator Ministro Benjamin Zymler, que uniformizou a jurisprudência acerca dessa questão, subordinase ao prazo geral de prescrição indicado no art. 205, do Código Civil, que é de dez anos, contado da data de ocorrência da irregularidade sancionada, nos termos do art. 189, do Código Civil, sendo este prazo interrompido pelo ato que ordenar a citação, a audiência ou a oitiva do responsável.
28.	No caso em exame, ocorreu a prescrição, uma vez que a irregularidade sancionada data de 6/8/2008, e o ato de ordenação da citação ocorreu em 28/7/2019 (peça 97) , mais de 10 anos do fato inquinado.
29.	Em se tratando de processo em que a parte interessada não se manifestou acerca das irregularidades imputadas, não há elementos para que se possa efetivamente aferir e reconhecer a ocorrência de boa-fé na conduta do responsável, podendo este Tribunal, desde logo, proferir o julgamento de mérito pela irregularidade das contas, conforme os termos dos §§ 2º e 6º do art. 202 do Regimento Interno do TCU (Acórdão 2064/2011-TCU-Primeira Câmara, relator Ministro Ubiratan Aguiar; Acórdão 6182/2011-TCU-Primeira Câmara, relator Ministro Weber de Oliveira; Acórdão 4072/2010-TCU-Primeira Câmara, relator Ministro Valmir Campelo; Acórdão 1189/2009-TCU-Primeira Câmara, relator Ministro Marcos Bemquerer; e Acórdão 731/2008-TCU-Plenário, relator Ministro Aroldo Cedraz) .
30.	Dessa forma, o responsável deve ser considerado revel, nos termos do art. 12, §3º, da Lei 8.443/1992, devendo suas contas ser julgadas irregulares, condenando-o ao débito apurado.
CONCLUSÃO
31.	Em face da análise promovida na seção 'Exame Técnico', verifica-se que o responsável não logrou comprovar a boa e regular aplicação dos recursos. E, instado a se manifestar, optou pelo silêncio, configurando a revelia, nos termos do § 3º, do art. 12, da Lei 8.443/1992.
32.	Vale ressaltar que a jurisprudência pacífica nesta Corte é no sentido da imprescritibilidade das ações de ressarcimento ao erário (Súmula TCU 282) . Dessa forma, identificado dano ao erário, devese instaurar e julgar o processo de tomada de contas especial para responsabilizar seus agentes causadores, respeitando o direito ao contraditório e à ampla defesa, independentemente de quando ocorreram os atos impugnados.
33.	Verifica-se também que houve a prescrição da pretensão punitiva, conforme análise já realizada.
34.	Tendo em vista que não constam dos autos elementos que permitam reconhecer a boa-fé do responsável, sugere-se que as suas contas sejam julgadas irregulares, nos termos do art. 202, § 6º, do RI/TCU, com a imputação do débito atualizado monetariamente e acrescido de juros de mora, nos termos do art. 202, §1º do RI/TCU, descontado o valor eventualmente recolhido.
35.	Por fim, como não houve elementos que pudessem modificar o entendimento acerca das irregularidades em apuração, mantém-se a matriz de responsabilização presente na peça 95.
PROPOSTA DE ENCAMINHAMENTO
36.	Diante do exposto, submetemos os autos à consideração superior, propondo ao Tribunal:
	a) considerar revel, para todos os efeitos, o responsável Francisco de Assis Silva, CPF XXX.045.004-XX, Prefeito do Município de Santana do Matos/RN nas gestões 2005-2008 e 2009-2012, dando-se prosseguimento ao processo, com fulcro no art. 12, § 3º, da Lei 8.443/1992;
	b) julgar irregulares, nos termos dos arts. 1º, inciso I, 16, inciso III, alínea 'c', da Lei 8.443/1992, c/c os arts. 19 e 23, inciso III, da mesma Lei, e com os arts. 1º, inciso I, 209, inciso III, 210 e 214, inciso III, do Regimento Interno/TCU as contas do responsável Francisco de Assis Silva, CPF XXX.045.004-XX, condenando-o ao pagamento das importâncias a seguir especificadas, atualizadas monetariamente e acrescidas dos juros de mora, calculadas a partir das datas discriminadas até a data da efetiva quitação do débito, fixando-lhe o prazo de quinze dias, para que comprove, perante o Tribunal, o recolhimento das referidas quantias aos cofres do Tesouro Nacional, nos termos do art. 23, inciso III, alínea 'a', da citada lei, c/c o art. 214, inciso III, alínea 'a', do Regimento Interno;
	Data de ocorrência
	Valor histórico 

	6/8/2008
	R$ 110.000,00

			    Valor atualizado do débito (com juros) , em 5/12/2019: R$ 300.472,56
	c) autorizar, desde logo, a cobrança judicial da dívida, caso não atendida a notificação, na forma do disposto no art. 28, inciso II, da Lei 8.443/1992;
	d) autorizar também, desde logo, se requerido, com fundamento no art. 28, inciso I, da Lei 8.443/1992, c/c o art. 217, §§ 1º e 2º, do Regimento Interno, o parcelamento das dívidas em até 36 parcelas, incidindo, sobre cada parcela, corrigida monetariamente, os correspondentes acréscimos legais, fixando-lhe o prazo de quinze dias, a contar do recebimento da notificação, para comprovar, perante o Tribunal, o recolhimento da primeira parcela, e de trinta dias, a contar da parcela anterior, para comprovar o recolhimento das demais parcelas, devendo incidir, sobre cada valor mensal, atualizado monetariamente, os juros de mora devidos, no caso do débito, na forma prevista na legislação em vigor, alertando o responsável de que a falta de comprovação do recolhimento de qualquer parcela importará o vencimento antecipado do saldo devedor, nos termos do § 2º do art. 217 do Regimento Interno deste Tribunal;
	e) enviar cópia do Acórdão a ser prolatado, bem como do Relatório e do Voto que o fundamentarem à Procuradoria da República no Estado do Rio Grande do Norte, nos termos do § 3º do art. 16 da Lei 8.443/1992, c/c o § 7º do art. 209 do Regimento Interno do TCU, para adoção das medidas cabíveis; e
	f) enviar cópia do Acórdão que vier a ser proferido ao Ministério do Turismo e ao responsável, para ciência, informando-lhe que a presente deliberação, acompanhada do Relatório e do Voto que o fundamenta, está disponível para a consulta no endereço www.tcu.gov.br/acordaos, além de esclarecer que, caso requerido, o TCU poderá fornecer sem custos as correspondentes cópias de forma impressa."
	
É o Relatório.

não há.

Procurador Sergio Ricardo Costa Caribé.

TOMADA DE CONTAS ESPECIAL. MINISTÉRIO DO TURISMO. CONVÊNIO. NÃO DEMONSTRAÇÃO DA REGULAR APLICAÇÃO DOS RECURSOS. CITAÇÃO. REVELIA. CONTAS IRREGULARES. DÉBITO. CIÊNCIA.

TOMADA DE CONTAS ESPECIAL (TCE)

Secretaria de Controle Externo de Tomada de Contas Especial (SecexTCE).

Trago ao colegiado processo de tomada de contas especial (TCE) instaurada em desfavor do Sr. Francisco de Assis Silva, prefeito do munici¿pio de Santana do Matos/RN, a¿ e¿poca dos fatos (gesto¿es de 2005-2008 e 2009-2012) , em raza¿o de irregularidades na prestac¿a¿o de contas dos recursos do Conve¿nio 915/2008 (Siconv 629414) firmado entre o munici¿pio e a Unia¿o, por interme¿dio do Ministe¿rio do Turismo (MTur) , tendo por objeto incentivar o turismo no município por meio de apoio a¿ implementac¿a¿o do projeto intitulado "1º Forro¿Matos, o Arraia¿ da Gente", com vige¿ncia estipulada para o peri¿odo de 27/6/2008 a 9/10/2008. 
2.	No âmbito do Tribunal, o responsável foi regularmente citado pela irregularidade a seguir especificada, conforme instrução às peças 95/97: 
"Ocorre¿ncia: Na¿o comprovac¿a¿o da boa e regular aplicac¿a¿o dos recursos federais repassados pelo Ministe¿rio do Turismo (MTur) por meio do Conve¿nio 915/2008 firmado em 27/6/2008, tendo por objeto a implementac¿a¿o do projeto intitulado '1º  Forro¿matos, o Arraia¿ da Gente', em virtude da impugnac¿a¿o total das despesas, decorrente de irregularidades na execuc¿a¿o fi¿sica e financeira do objeto e do na¿o encaminhamento da documentac¿a¿o suficiente exigida para a prestac¿a¿o de contas do conve¿nio, nos termos consignados nos seguintes posicionamentos te¿cnicos: Nota Te¿cnica de Reana¿lise 647/2012 (pec¿a 65) ; Nota Te¿cnica de Reana¿lise 159/2014 (pec¿a 68) ; 
Ocorre¿ncias: na¿o comprovac¿a¿o da execuc¿a¿o fi¿sica e financeira do objeto do Conve¿nio 915/2008, evento intitulado '1º  Forro¿matos, o Arraia¿ da Gente', com vige¿ncia estipulada para o peri¿odo de 27/6/2008 a 9/10/2008."
3.	Consta dos autos o comprovante de que o responsável  recebeu as citações (AR às peças 100) , entretanto, conforme registra a unidade técnica, deixou transcorrer sem resposta o prazo para apresentação de alegações de defesa ou para recolhimento do débito apontado, devendo o Tribunal considerá-lo revel, pra todos os efeitos,  dando-se prosseguimento ao processo, nos termos do §3º do art. 12 da Lei 8.443/1992.
4.	No mérito, acolho a íntegra da instrução da unidade técnica, homologada pelo Ministério Publico junto ao TCU, cujos fundamentos adoto como razões de decidir, sem prejuízo dos breves comentários a seguir.
5.	Verifico da instrução técnica que as irregularidades estão adequadamente consubstanciadas e representam substrato factual para o julgamento das contas do responsável, porquanto não logrou comprovar a boa e regular aplicação dos recursos federais repassados pelo Ministério do Turismo, por intermédio do Conve¿nio 915/2008 (Siconv 629414) , firmado em 27/6/2008 entre o munici¿pio e a Unia¿o, tendo por objeto incentivar o turismo no município por meio de apoio a¿ implementac¿a¿o do projeto intitulado "1º Forro¿Matos, o Arraia¿ da Gente", com vige¿ncia estipulada para o peri¿odo de 27/6/2008 a 9/10/2008.
6.	Igualmente, concordo com a unidade técnica quando atribui responsabilidade ao Sr. Francisco de Assis Silva, prefeito do munici¿pio de Santana do Matos/RN, a¿ e¿poca dos fatos (gesto¿es de 2005-2008 e 2009-2012) , uma vez que o responsável geriu os recursos conveniados, sem que tenha apresentado documentação apta a demonstrar a sua boa e regular aplicação, conforme adequadamente detalhado pelo exame técnico e ratificado pelo Ministério Público junto ao TCU.
7.	Com efeito, a instrução técnica consignou os elementos necessários para  caracterizar a conduta do responsável, o nexo de causalidade entre a conduta e as irregularidades geradoras do dano e restou configurada a omissão ao menos culposa, conforme resumido na peça instrutiva e reproduzido no relatório que antecede este voto. 
8.	Além disso, o valor do dano foi adequadamente quantificado, especificados os correspondentes valores nominais e as respectivas datas de ocorrência, nos termos da legislação de regência, conforme expresso na instrução técnica que orientou a citação do responsável (peças 95/97, bem como na instrução de mérito, reproduzida no relatório que antecede este voto.
9.	Concordo, também, com o exame técnico, quando propõe, com a concordância do Ministério Público junto ao TCU que, diante da revelia do Sr. Francisco de Assis Silva, e inexistindo nos autos elementos que permitam concluir pela ocorrência de boa-fé ou de outros excludentes de culpabilidade em sua conduta, as suas contas sejam julgadas irregulares e que a responsável seja condenada em débito, bem como que lhe seja aplicada a multa prevista no art. 57 da Lei 8.443/1992.
10.	Por fim, concordo com o exame técnico quando aponta a ocorrência da prescrição punitiva do Tribunal no presente caso, entretanto, ajusto os termos da análise proferida, uma vez que o prazo inicial para a verificação da prescrição, deve ser a data final para apresentação da prestação de contas do convênio, a saber, 9/11/2008, eis que a avença vigeu até 9/10/2008 e o instrumento previa prazo de 30 dias para tal providência (peça 14) .
	Ante todo o exposto, em linha com os pareceres da unidade técnica e do Parquet especializado, voto no sentido de que o Tribunal acolha a minuta de acórdão que ora submeto ao Colegiado.
TCU, Sala das Sessões Ministro Luciano Brandão Alves de Souza, em 19 de maio de 2020.
Ministro JOÃO AUGUSTO RIBEIRO NARDES
Relator